【裁判字號】    88,上易,3041
【裁判日期】    890531
【裁判案由】    詐欺
【裁判全文】
臺灣高等法院臺中分院刑事判決                  八十八年度上易字第三四一號
    上  訴  人
    即 自訴 人  己○○
    自訴代理人  甲○○
    被      告  戊○○
    選任辯護人  朱元宏
                張仕賢
右上訴人因被告詐欺案件，不服台灣台中地方法院八十八年度自字第六五八號中華民
國八十八年十月二十一日第一審判決，提起上訴，本院判決如左：
    主  文
上訴駁回。
    理  由
一、上訴人即自訴人（下稱自訴人）自訴意旨略以：自訴人為家庭主婦，生活交往單
    純，於民國（下同）八十六年十二月間經乙○○介紹與被告戊○○認識，被告知
    悉自訴人略有積蓄，又見自訴人容易誆騙，竟意圖為自己不法之所有，在臺中市
    向自訴人謊稱其為金德工程有限公司（下稱金德公司）負責人，現該公司因參與
    某工程之招標，亟需現金納為保證金，並假稱渠於臺灣臺北地方法院對中華工程
    公司有新台幣（下同）八百萬元之擔保金及名下有多筆房地產，該擔保款領回後
    即可清償借款，自訴人毋需顧慮被告借錢不還，並保證渠有充份清償能力，使自
    訴人誤信以為真，向自訴人借款一百三十萬元，且以金德公司之票據交予自訴人
    ，故自訴人在受其詐騙之下，當即交付二十萬元予被告，後再電匯七十萬元，嗣
    再由被告委託他人向自訴人拿取三十八萬五千元，乙○○均有在場見證，詎在支
    票屆期前即由被告出面電告自訴人謂公司未領到工程款，尚在籌錢中，請勿提示
    該支票，自訴人不疑有詐，即未提示。至八十七年七月間數次向被告請求，並以
    存證信函通知其前來處理，否則提示該支票，惟被告始終避不見面，迨自訴人將
    被告所交付之金德公司之支票提示後，竟以「撤銷付款委託」為原因而退票，至
    此，自訴人始知被告自始至終均是詐騙手段，向自訴人騙取金錢。又由原審法院
    向臺北銀行營業部、松山分行函查金德公司之支票往來紀錄可知，被告於八十六
    年十二月間並無經濟週轉困難情事，何仍以急需用錢標工程為由向自訴人借錢？
    且由該往來紀錄於八十六年十二月以後亦可知，其往來屬正常，出入金額高達五
    百餘萬元，殊無任何急需用錢籌款之情形，竟無能力支付自訴人一百三十萬元，
    足見被告所言不實，而被告既有能力支付，為何故意不支付？顯見被告於借款之
    初即存有不還之詐欺犯意甚明；再者，被告自承有接獲自訴人七十萬元之匯款，
    何以自訴人於八十七年一月二十日以三張十萬元、一張二十萬元之支票提示，竟
    遭撤銷付款委託？為何被告不予兌現？足見被告蓄意詐欺之事實，核被告所為，
    係犯刑法第三百三十九條第一項之詐欺取財罪嫌等語。
二、查本件自訴人自訴被告涉嫌詐欺罪嫌，此部分犯罪事實雖先前業經自訴人於八十
    七年十月十九日向臺灣臺北地方法院檢察署提出告訴狀，經分案偵辦（八十七年
    度偵字第二一八０二號），嗣呈報臺灣高等法院檢察署函轉臺灣臺中地方法院檢
    察署以八十七年度偵字第二六六八四號案件偵查中，有各該偵查卷可稽。而自訴
    人在前揭偵查案件終結前，於八十八年五月二十一日改向原審法院提起本件自訴
    ，依照當時之刑事訴訟法第三百二十三條第一項之規定，其自訴仍屬合法。雖其
    後，刑事訴訟法第三百二十三條第一項於八十九年二月九日修正公布為「先公訴
    後自訴」之原則：按同一案件經檢察官依第二百二十八條規定開始偵查者，不得
    再行自訴。但告訴乃論之罪，經犯罪之直接被害人提起自訴者，不在此限。但本
    件自訴程序於自訴人改向原審法院提起自訴當時，本屬合法，且經原審於八十八
    年十月二十一日判決，縱其後經自訴人提起上訴，全案尚未確定，而刑事訴訟法
    第三百二十三條第一項經修正公布，但對於於法本無不合之本件自訴程序，並不
    影響，尚難因此遽謂應適用新法，而認為程序不合法，合先敘明。
三、按犯罪事實應依證據認定之，無證據不得推定其犯罪事實，刑事訴訟法第一百五
    十四條定有明文。又認定不利於被告之事實，須依積極證據，苟積極證據不足為
    不利於被告事實之認定，即應為有利於被告之認定，更不必有何有利之證據；另
    按刑法第三百三十九條第一項詐欺罪之成立，以意圖為自己或第三人不法所有，
    以詐術使人將本人或第三人之物交付為要件。所謂以詐術使人交付，必須被詐欺
    人因其詐術而陷於錯誤，若其所用方法，不能認為詐術，亦不致使人陷於錯誤，
    即不構成該罪，最高法院三十年上字第八一六號、四十六年臺上字第二六○號判
    例可資參照。
四、訊之被告堅決否認有何詐欺犯行，辯稱：伊所經營之金德公司自八十一年初使用
    支票至今，從未有跳票或退補紀錄，嗣於八十六年十二月間，公司因週轉困難，
    適逢第三人乙○○向伊表示，可代向金主借貸，另乙○○因個人信用已有問題，
    無法使用支票，便同時拜託伊將支票借渠使用，一起向金主調現，總計伊共簽發
    十六張支票交予乙○○，其中十張支票面額合計一百四十萬元，為伊原欲週轉之
    金額，另五張支票面額合計一百萬元，為乙○○欲週轉之金額，雙方言明屆時必
    須由支票使用者自行將款項存入支票帳戶，另乙○○表示金主收取三分利，伊準
    備借貸之金額為一百四十萬元，借期約一個月左右，故另行簽發面額四萬七千五
    百元之支票，作為預付之利息。伊於八十六年十二月二十二日曾收到一筆電匯款
    七十萬元，乙○○表示係其幫伊所調之金錢，但其餘款項即七十萬元，則一直未
    再匯入。於八十七年一月三日因伊所簽發之上開支票有三張面額合計五十萬元即
    將於同年月五日到期，伊乃打電話給乙○○希望能延票，乙○○同意，嗣後金主
    確未將該三張支票提示兌領。嗣乙○○表示即將出國，於是將金主即自訴人之行
    動電話給伊，表示有任何問題，可直接與自訴人聯絡，此時伊才知自訴人為何人
  。於八十七年一月二十日，伊因見餘款七十萬元一直未匯入，伊試圖與自訴人及
    乙○○聯絡延票未果，且因伊實際只收到自訴人七十萬元，伊才決定撤銷此十張
    支票其中七十萬元之付款委託，但因銀行表示必須支票到期日後七天才可撤銷付
    款委託，所以只撤銷八十七年一月五日到期之三張支票。嗣伊於八十七年一月二
    十六日，在乙○○處與自訴人第一次見面，經雙方協商，自訴人同意伊之借貸金
    額減為一百萬元，清償期延至八十七年三月二十日，於是要求伊開立面額一百零
    七萬九千五百元（其中七萬九千五百元為利息）之支票。自訴人並表示其餘三十
    萬元，日後再匯，但卻遲遲未匯入，於此期間，伊仍照常支付自訴人利息，包括
    八十七年一月三十一日到期，面額四萬七千五百元之利息票，已由自訴人兌領。
    另陸續給付自訴人三萬元一次，二萬元二次之利息。八十七年七月間，自訴人來
    函要求清償一百零七萬九千五百元之票款，伊亦回函表示實際只積欠七十萬元，
    請其查明，在未獲自訴人回應下，伊乃於八十七年九月間向銀行撤銷上開一百零
    七萬九千五百元支票之付款委託。按伊自該支票八十七年三月二十日到期日起，
    至撤銷付款委託止，相距六月，若伊存心詐騙，豈會相隔半年才撤銷付款委託？
    實係因伊僅積欠七十萬元，並非自訴人所稱一百萬元借款，為保公司支票信用及
    避免損失，才出此對策。另觀自訴人於提出告訴及本件自訴中，先後多次指訴矛
    盾，且與社會經驗法則不符，更與證人乙○○之供述明顯不一，尤其對所謂「丁○○」一人交予鉅款，竟從不問丁○○之身分、年籍資料，如此荒謬，何以令人
    信服？又伊從事工程承攬業務，資金往來頻繁，自不待言，且臺灣於八十五年以
    後經濟即不甚景氣，尤其工程營造業為甚，乃眾所週知之事，伊為維持公司之票
    據信用，縱使公司之經營已現困難，資金已現吃緊，為使公司得以繼續營運，多
    方向人借款以使資金順利運作，乃相當正常之事，豈可以金德公司銀行帳戶內之
    資金順利運轉即推測伊之資金相當充裕，並無借款之必要？且由金德公司於八十
    八年初即發生退票拒絕往來，更可推知伊當時財務確有困難，然自訴人明知此情
    ，仍願冒此風險而賺厚利，自應承擔伊暫時不能清償借款之危險，伊若有意詐騙
    ，即可讓支票退票，何需多此一舉撤銷付款委託？綜上所述，伊並無任何詐欺之
    意圖及行為，不得僅以伊一時清償困難及與自訴人有債務糾紛即謂伊犯詐欺罪等
    語。
五、經查：(一)、自訴人固指訴被告先後向其借款計一百三十萬元（含利息），即第一
    次自訴人於八十六年十二月二十日，在臺中市西區○○○○街一六六巷五號乙○○住處交付被告現金二十萬元。第二次於同年月二十二日匯款七十萬元至金德公
    司於臺北銀行松山分行第000000000000號帳戶內。第三次於同年月
    二十三日，被告委由丁○○向自訴人拿取三十八萬五千元等情，惟被告僅供承有
    受領上開匯款七十萬元之事實，餘均否認。關於自訴人借貸予被告之金額，自訴
    人於偵查中先則陳稱：「．．．他（指被告）原先是要向乙○○借二百萬元，但
    周女沒有那麼多錢，所以由我先將二十萬元現金先借予被告，到了八十六年十二
    月二十二日我再匯款七十萬元到金德公司，由於八十七年十二月二十日當天，我
    和被告、周小姐及林先生（指丁○○）有當面談，說剩下的錢要還給林先生，所
    以我在八十七年十二月二十三日就扣掉二萬五千元的利息。當面交付三十七萬五
    千元的現金給林先生，所以我總共借給被告一百三十萬元。被告在八十七年一月
    二十五日交了一張一百Ｏ七萬九千五百元的支票給我換回一百三十萬元的支票，
    因為其中三十萬元乙○○已代為清償．．．」（見第二一八Ｏ二號偵查卷第十三
    頁反面、十四頁），繼而改稱：「十二月二十日當日，我去領現金二十萬元來交
    給戊○○，張又轉交給丁○○，其他的七十萬元是用匯款給金德公司，二十三日
    乙○○腳痛，丁○○要去台北，我要載乙○○去竹北看醫生，出發前我拿現金三
    十八萬五千元給丁○○。」、「（戊○○到底欠你多少錢？）不含利息是一百二
    十八萬五千元。」等語（見第二六六八四號偵查卷第六頁、第八十九頁），另觀
    之卷附被告所提出自訴人於八十七年九月十五日以臺中法院郵局第○五一四八號
    存證信函內所載，自訴人係指匯款七十萬元，另五十萬元則以現金交付被告指定
    之林姓人士（指丁○○）云云（見原審卷第三十四頁）。依自訴人上開供述以觀
    ，不僅所稱借款之金額前後不一，交付現金之對象亦有不同，其與被告間就借款
    實際金額顯然各執己見。自訴人既係初識被告，既知以匯款七十萬元之方式，以
    杜借貸爭議，何以仍部分給付現金？又何以交付三十八萬五千元予亦僅初識之丁○○？均與常情相違，不能僅據自訴人所陳，即認定被告就實際借款金額之爭執
    全然不可採。(二)、證人乙○○於偵查及原審固均附和自訴人之指訴，證述被告有
    本件向自訴人借款一百餘萬元之事實，惟觀證人乙○○於偵查中先稱：伊於八十
    六年十二月底，在伊住處，介紹自訴人與被告及丁○○認識，因被告急需用錢，
    自訴人乃先交付二十萬元予被告，被告則交付面額合計一百三十萬元之九張支票
    ，供作日後清償使用，嗣自訴人有再匯款七十萬元，另在伊住處，自訴人另交付
    三十萬元予丁○○，而因被告並未清償債務，故伊於自訴人與被告換票同時，代
    替被告承擔三十萬元之債務云云（見第二一八○二號偵查卷第十五頁），復稱：
    伊有向自訴人稱被告作的工程蠻大的，並在高雄有一筆八百萬元之押標金，應有
    償還能力，即由渠二人洽談，自訴人起先表示只有五十萬元可借，利息是三分利
    ，被告又拜託自訴人，談到一百五十萬元，自訴人即去提領二十萬元及三十萬元
    現金，後又匯款七十萬元云云（見第二六六八四號偵查卷第十一頁、第十二頁）
    ，另於原審證稱：丁○○也是在伊住處與被告認識，他住臺中，不知詳細地址，
    自訴人第一次在伊住處交付二十萬元予被告，後又匯七十萬元，又有三十萬元是
    在車上交給丁○○拿到臺北交給被告，伊不知丁○○有沒有交給被告云云（見原
    審卷第八十六頁）。證人乙○○上開先後之證述情節並非一致；且證人乙○○直
    指自訴人有交付一筆三十萬元現金予被告，自訴人卻稱係三十八萬五千元；另證
    人乙○○既指丁○○亦係於其住處與被告及自訴人相識，且稱自訴人有交付部分
    借貸款項予丁○○，應認證人乙○○或自訴人對丁○○之年籍、住居所等身分資
    料，當有所了解，否則應無對之交付部分借貸款項之理？但卻無法提供丁○○之
    身分資料供原審查考，均與事理有悖；又證人乙○○既稱有代被告償還三十萬元
    之債務，卻又稱未將此事通知被告，亦令人費解？又被告供稱乙○○有向其借取
    以臺北銀行松山分行為付款人，票號ＳＨ0000000、0000000、0
    000000、0000000、0000000號，面額均係二十萬元之五張
    支票使用，雖為乙○○所否認，但乙○○亦供承尚持有被告簽發之上開票號ＳＨ
    0000000、0000000號之二張支票（見原審卷第八十六頁反面、第
    一七七頁），證人乙○○雖稱係丁○○交付上開二張支票，向其調現用，但何以
    未予調現？又何以迄未返還？均屬可疑。參以證人乙○○亦稱有以其簽發面額三
    十八萬元之本票與被告交付之三十八萬元支票互換使用，顯見被告與證人乙○○
    間亦存有民事債務糾葛，而證人乙○○復稱於被告交付予自訴人之上開支票後背
    書，即應對執票人即自訴人負票據連帶責任，是乙○○於本案中屬有特別之利害
    關係，則其證詞，自有偏頗自訴人之虞。又關於被告是否如自訴人所指：假稱其
    於臺灣臺北地方法院對中華工程公司有八百萬元之擔保金及名下有多筆房地產，
    該擔保款領回後即可清償借款，自訴人毋需顧慮被告借錢不還，並保證渠有充份
    清償能力，使自訴人陷於錯誤乙節，證人乙○○則證稱：「八十六年十二月間，
    戊○○與一個丁○○先到我家來，說他們有工程，因此急需金錢，他們開口向我
    借，說要借二百萬，一開始是說要借五十萬，我說我沒有錢．．．我有跟己○○
    說張的工程作蠻大的，說張在高雄有一筆八百萬的押標金，戊○○應該有償還能
    力」（見第二六六八四號偵查卷第十一頁反面、十二頁），自訴人所述情節與證
    人乙○○所證述亦有出入，茲證人乙○○之證詞，既有上開可議之處，即不得執
    為不利於被告之證據。(三)、自訴人雖指被告曾交付均由金德公司簽發，以臺北銀
    行營業部為付款人，票號ＢＤ0000000、0000000、000000
    0號，金額依序二十萬元、二十萬元、十萬元，及以臺北銀行松山分行為付款人
    ，票號ＳＨ0000000、0000000、0000000、000000
    0、0000000、0000000號，金面額依序為二十萬元、二十萬元、
    十萬元、十萬元、十萬元、十萬元之九張支票，合計一百三十萬元。嗣因乙○○
    同意代償三十萬元，乃由被告另交付金德公司簽發，以臺北銀行松山分行為付款
    人，票號ＳＨ0000000號，面額一百零七萬九千五百元之支票，換回前已
    交付之上開九張支票，以證明被告向其實際借款金額之依據，惟上開支票並未載
    明被告確已收到如票面金額之借款，且果真如自訴人所述其分三次交付借貸金錢
    予被告非虛，顯然自訴人並未一次交付與票面金額相當之金錢予被告，自不能以
    上開支票金額即推定被告實際取得之金額，依自訴人此部分所述情節，尚不足證
    明自訴人所指交付上開分別二十萬元及三十八萬五千元現金之事實，而得認為被
    告訛詐得全數借款後，再藉詞不還。另自訴人於偵查中陳稱：因乙○○已代被告
    償還三十萬元，被告乃於八十七年一月二十五日交付上開一百零七萬九千五百元
    之支票，換回前所交付面額合計一百三十萬元之九張支票云云（見第二一八○二
    號偵查卷第十四頁），嗣後卻改稱：因乙○○答應幫被告償還三十萬元，被告始
    出面同意還一百萬元，乙○○說她因介紹被告與伊認識，她要負責，她當時亦有
    簽發一張面額三十萬元之本票予伊云云（見第二六六八四號偵查卷第八十九頁）
    ，另於原審供稱：乙○○曾向伊借錢，乙○○於八十七年六月十五日有匯款二百
    五十萬元予伊，其中三十萬元係代被告清償云云（見原審卷第一五九頁），依此
    以觀，自訴人就乙○○何時給付三十萬元之供述，亦不相符，而乙○○苟已代償
    三十萬元，自訴人何以仍於八十七年九月十五日寄發上開存證信函請求被告解決
    上開一百二十萬元之債務？是自訴人前後上開指訴，諸多不符，非得遽然採為被
    告訛借如自訴人所述之金額而藉詞爭執不予還款之認定。(四)、金德公司於臺北銀
    行營業部上開支票帳戶係於八十五年七月二十日開戶，退票正式紀錄為八十八年
    一月十九日、三月五日、三月五日、三月二十日四次，於八十八年一月十五日拒
    絕往來；金德公司於臺北銀行松山分行上開支票帳戶係於八十一年八月四日開戶
    ，迄八十六年十二月間止，並無任何退補紀錄等情，有臺北銀行營業部八十八年
    七月五日北銀營存字第八八六○一四五二○○號函、臺北銀行松山分行八十八年
    七月六日北銀松管字第八八六○一二三三○○號函附之往來紀錄等附卷可稽（見
    原審卷第六十三頁、第七十三頁）。是上開二支票帳戶於自訴人所指被告於八十
    六年十二月間持向其調現時，交易往來均屬正常，而被告係金德公司之實際負責
    人，從事工程承攬業務，因受經濟不景氣或其他因素所致，持上開支票向人調現
    ，使公司得以維持債信俾繼續營運，衡情事所難免，不能認為金德公司在銀行帳
    戶內之資金順利運轉，即測被告資金相當充裕，而無向自訴人借貸之必要。且依
    上所述，被告自始即對實際借貸之金額及其所簽發予自訴人之支票應兌付之金額
    有所爭執，而被告亦有於八十七年三月二十七日匯款三萬元、八十七年九月四日
    、同年十月二十八日各匯款二萬元予自訴人，充作給付利息，此有被告提出匯款
    單三張在卷可憑（見原審卷第二十九－三十一頁），是被告並非完全否認債務及
    置之不理。自訴人所指被告向其訛稱有八百萬元押標金可供擔保乙節，復無積極
    證據可供證明，而苟被告自始即有詐欺意圖，當可於上開支票屆期時，任其退票
    ，何需另為撤銷付款委託；另自訴人貸與被告金錢，亦有乙○○背書保證，且持
    有被告交付之上開支票擔保，亦無何陷於錯誤之情形。(五)、本院依證人丁○○戶
    籍地址傳喚，惟因「原址查無其人」有郵政退回信封可憑，而無法傳喚到庭。而
    票號ＳＨ0000000號之支票係由丙○○提示領款，而據證人丙○○於本院
    稱：「我父親交給我，我父親是林文治，他交給我存入我戶頭，我父親說是三叔
    交給他，三叔叫丁○○。不知道三叔為何有這張票」（見本院卷第三十四頁），
    又證人林文治於本院證稱：「我弟弟拿該票給我，我交給他二十萬元，我弟弟是
    丁○○，我不知他為何有這張票．．．我不認識戊○○。」（見本院卷三十四頁
    反面、第三十五頁），依證人林文治、丙○○所證述確有丁○○其人，且持有上
    開支票亦經兌領，惟據此亦不足認定被告係基於不法所有之意圖，以詐術向自訴
    人訛詐借款。
六、綜上所述，本件被告固曾向自訴人借款非虛，惟雙方就逾七十萬元之部分款項有
    所爭執，被告又與居中介紹乙○○間存有債務糾紛尚待釐清，被告主觀上認為其
    不須依所簽發支票全數付款，因而撤銷銀行付款委託，本案應純屬民事債務糾葛
    ，並無證據證明被告有何不法所有之意圖，亦無何施用詐術之行為，核與詐欺罪
    之構成要件有間。此外，復查無其他積極證據足資證明被告有自訴人所指詐欺犯
    行，自屬不能證明其犯罪，原審因而依刑事訴訟法第三百四十三條、第三百零一
    條第一項諭知被告無罪之判決，核無不當，自訴人仍執陳詞指摘原判決不當，請
    求撤銷改判，其上訴為無理由，應予駁回。
七、被告經合法傳喚，無正當理由不到庭，不待其陳述逕行判決。
據上論斷，應依刑事訴訟法第三百七十一條、第三百六十八條，判決如主文。
中      華      民      國    八十九     年      五       月   三十一   日
                                  台灣高等法院台中分院刑事第七庭
                                        審判長法  官  林  榮  龍
                                              法  官  黃  日  隆
                                              法  官  江  錫  麟
右正本證明與原本無異。
不得上訴。
                                              書記官  謝  雅  惠
中      華      民      國    八十九     年      六       月     二     日
                                                                        Ｏ


司法院資訊處製作；財團法人民間司法改革基金會備份。
